【裁判字號】    99,訴緝,57
【裁判日期】    990331
【裁判案由】    偽造文書
【裁判全文】
臺灣臺中地方法院刑事判決              99年度訴緝字第57號
公  訴  人  臺灣臺中地方法院檢察署檢察官
被      告  乙○○
上列被告因偽造文書案件，經檢察官提起公訴（97年度偵字第84
95號），於本院準備程序，被告就被訴事實為有罪之陳述，經本
院告知簡式審判程序意旨，並聽取當事人之意見後，經合議庭裁
定改行簡式審判程序，本院判決如下：
    主    文
乙○○行使偽造私文書，足以生損害於公眾及他人，處有期徒刑
伍月，如易科罰金，以新臺幣壹仟元折算壹日。如附表一、二「
偽造署押之內容暨數量」欄所示偽造之署押計陸拾柒枚，均沒收
。
    犯罪事實
一、乙○○於民國96年12月10日凌晨4時30分至6時10分許，在臺
    中市○○路「水車姑娘」KTV內，與友人飲用高粱酒後，仍
    駕駛車牌號碼RK-2551號自小客車前往他處。於同日上午8時
    40分許，途經臺中市○區○○路與太平路口，自後追撞在同
    向前方停等紅燈，由陳詠涵所騎乘車牌號碼UG6-878號輕型
    機車（公共危險部分業經本院另案審結）。經警據報前往現
    場處理並實施呼氣酒精濃度測試，乙○○為掩飾身分以規避
    刑責，基於偽造署押及偽造文書後持以行使之接續犯意，冒
    用「甲○○」名義，接續在如附表一、二所示之96年12月10
    日警詢筆錄、權利告知書、逮捕通知書、酒精濃度電腦測試
    單、臺中市警察局舉發違反道路交通管理事件通知單、臺中
    市警察局執行交通違規移置保管車輛收據、甲○○口卡片及
    臺灣臺中地方法院檢察署96年度速偵字第5739號案件訊問筆
    錄上，偽造「甲○○」之簽名及按捺指印，並將其中具有私
    文書性質之逮捕通知書2份、舉發違反道路交通管理事件通
    知單移送聯及複印至其下之存根聯各1份、臺中市警察局執
    行交通違規移置保管車輛收據存根聯1份，交還承辦員警而
    行使之，均足生損害於檢、警機關對偵查犯罪之正確性及甲
    ○○之權益。
二、案經臺中市警察局第二分局報請臺灣臺中地方法院檢察署檢
    察官偵查起訴。
    理    由
一、按除被告所犯為死刑、無期徒刑、最輕本刑為3年以上有期
    徒刑之罪或高等法院管轄第一審案件者外，於刑事訴訟法第
    273條第1項程序進行中，被告先就被訴事實為有罪之陳述時
    ，審判長得告知被告簡式審判程序之旨，並聽取當事人、代
    理人、辯護人及輔佐人之意見後，裁定進行簡式審判程序；
    除簡式審判程序及簡易程序案件外，第一審應行合議審判，
    刑事訴訟法第273之1條第1項、第284條之1分別定有明文。
    查本件被告乙○○所犯係死刑、無期徒刑、最輕本刑為3年
    以上有期徒刑或高等法院管轄第一審案件以外之罪，並於本
    院行準備程序時就被訴事實為有罪之陳述，本院合議庭依前
    揭規定，經評議結果，裁定改由受命法官獨任行簡式審判程
    序。又簡式審判程序之證據調查，依刑事訴訟法第273條之2
    規定，不受同法第159條第1項審判外陳述排除之限制，再被
    告對於卷內之各項證據，亦不爭執證據能力，故卷內所列之
    各項證據，自得作為證據，合先敘明。
二、上揭犯罪事實，業據被告乙○○於本院審理時坦承不諱，核
    與被害人甲○○於警詢中之指訴、證人游健國（起訴書誤載
    為游建國）於警、偵訊時之證述均相符，復有臺中市警察局
    第二分局96年12月10日警詢筆錄、權利告知書、逮捕通知書
    、酒精濃度電腦測試單、舉發違反道路交通管理事件通知單
    、甲○○口卡片影本、被告於臺中市警察局第二分局提供之
    「甲○○」指紋卡片捺印卡、臺灣臺中地方法院檢察署96年
    12月10日訊問筆錄、96年度速偵字第5739號聲請簡易判決處
    刑書、內政部警政署刑事警察局97年1月2日刑紋字第097000
    0356號函在卷可稽。足徵被告自白因有其他證據可補強，且
    查與事實相符，足予憑採。本案事證明確，被告犯行已經證
    明，應依法論科。
三、按刑法上之「署押」，係指於紙張或物體上簽署之姓名或其
    他符號，以表示其承認所簽署文書之效力，與印文有同一效
    力，而刑法上所謂偽造署押，係指未經他人之授權或同意，
    而擅自簽署他人之姓名或畫押（包括以他人之名義按捺指印
    之情形）者而言（最高法院93年度臺上字第2057號判決意旨
    參照）。次按，刑法上之偽造署押罪，係指單純偽造簽名、
    畫押而言，若在制式之書類上偽造他人簽名，已為一定意思
    表示，具有申請書或收據等類性質者，則係犯偽造文書罪（
    最高法院85年度臺非字第146號判決意旨參照）。再按，在
    逮捕通知書及舉發違反道路交通管理事件通知單上偽造他人
    署押，係表示簽名人已知悉其受逮捕、享有保持緘默等刑事
    訴訟法第95條所列各款權利及告發違規之意旨，均屬以文字
    為一定之意思表示，具有存續性，其內容屬法律上有關之事
    項，性質上應為私文書（最高法院90年度臺上字第6057號、
    93年度臺上字第1187號、第1454號及94年度臺上字第39號判
    決意旨參照）。惟按司法警察或司法警察官於詢問犯罪嫌疑
    人時所製作之詢問筆錄，係記載對於犯罪嫌疑人之詢問及其
    陳述，其內容當然含有受詢問人之意思表示，因該筆錄為公
    務員職務上所製作之文書，故為公文書之一種，受詢問人雖
    亦在筆錄之末簽名、蓋章或按指印，以擔保該筆錄之憑信性
    ，但不能因此即認為該筆錄係受詢問人所製作，而變更其公
    文書之性質。從而刑法上之偽造署押罪，係指單純偽造簽名
    、捺印或以其他符號代簽名而言，是僅係在酒精測試單、口
    卡片、指紋卡片、警詢調查筆錄、檢察官偵訊筆錄上單純偽
    造他人簽名、按捺指印，並未對上開文書內容加諸意見或有
    所主張，僅能論以刑法第217條偽造署押罪。另司法警察或
    司法警察官提供犯罪嫌疑人簽具之權利告知書，乃警方依據
    刑事訴訟法第95條、第100條之2規定，踐行告知：一、得保
    持緘默，無須違背自己之意思而為陳述，二、得選任辯護人
    ，三、得請求調查有利之證據，該等權利告知書記載之方式
    ，與同一時間製作之警詢筆錄相同，僅重複踐行告知之程序
    而已，且犯罪嫌疑人僅在該權利告知書之「被告知人」欄上
    偽簽姓名，並未表示另外製作何種文書，故該權利告知書實
    質上與詢問筆錄無異，仍屬公務員職務上所製作之公文書，
    非犯罪嫌疑人所製作之私文書，自應論以偽造署押罪（最高
    法院91年度臺非字第294號判決意旨參照）。
四、核被告乙○○於附表一「偽造署押之內容暨數量」欄所示之
    偽造署押行為，係指單純在權利告知書、警詢調查或偵訊筆
    錄、口卡片、酒精濃度電腦測試單及指紋卡片捺印卡等文書
    ，單純偽造他人簽名、按捺指印，均僅係單純表明對各該訊
    問結果、勘查採證結果及身分比對等無異議而已，尚不能表
    示其係有製作何種文書及曾為何項意思表示之意，亦未對上
    開文書內容加諸意見或有所主張，僅能論以刑法第217條偽
    造署押罪。又被告在附表二編號1所示逮捕通知書之被通知
    人簽名捺印欄位、同附表編號2所示臺中市警察局中市警交
    字第GD0000000號舉發違反道路交通管理事件通知單收受通
    知聯者簽章欄位及同附表編號3所示於臺中市警察局執行交
    通違規移置保管車輛收據存根聯上，分別偽造「甲○○」之
    署名及指印，依其內容各足以表示甲○○本人業已收受該逮
    捕通知書、舉發通知單及保管車輛收據，均應屬刑法第210
    條所稱之私文書，雖前揭私文書係警察機關事先印製，然此
    不過為便利之措施，被告明知其內容，自可決定是否簽署，
    既仍執意冒名應訊而在其上偽造署押，該事先印就之內容即
    為被告採為自己之一定意思表示而為私文書，此與事先在印
    妥內容之收據上偽簽他人姓名之情形，並無不同，自屬刑法
    第210條所稱之私文書。綜此，被告乙○○所為，係犯刑法
    第217條第1項之偽造署押罪及同法第216條、第210條之行使
    偽造私文書罪。公訴檢察官雖認被告偽造簽名及指印於權利
    告知書上，係犯行使偽造私文書罪，然權利告知書實質上仍
    屬公務員職務上所製作之公文書，已如前述，檢察官論以行
    使偽造私文書罪，容有誤會，惟二者基本社會事實同一，爰
    依法變更起訴法條，論以偽造署押罪，併予敘明。被告在如
    附表一、二所示之文件上，接續偽造「甲○○」之署押，進
    而偽造如附表二所示之私文書，再持以行使，其偽造署押之
    行為為偽造私文書之部分行為，其偽造私文書之低度行為復
    為行使偽造私文書之高度行為所收吸，均不另論罪。又被告
    冒用「甲○○」名義先後為偽造署押及偽造私文書之行為，
    其先後各個舉動，在時間及空間上均具有密切之關連性，無
    非係欲達同一逃避刑責目的之接續動作，在主觀上顯係基於
    一貫之犯意，客觀上亦均僅侵害一個法益，且係於密切接近
    之時地實施，各偽造署押、偽造私文書行為之獨立性極為薄
    弱，在刑法評價上，以視為數個舉動之接續施行，合為包括
    之一行為予以評價，較為合理，故其均屬於接續犯（最高法
    院93年度臺上字第6697號判決意旨參照）。爰審酌被告素行
    非佳，猶不知謹慎行事，為掩飾其通緝犯之身分及逃避刑責
    ，竟冒用「甲○○」名義應訊，對檢、警機關偵辦案件及行
    使強制處分權之正確性、司法機關依法審判之正確性及甲○
    ○所生危害之程度甚鉅，惟其犯後已知坦承犯行，態度尚稱
    良好等一切情狀，量處如主文所示之刑，並諭知易科罰金之
    折算標準。至如附表一、二「偽造署押之內容暨數量」欄所
    示偽造甲○○名義之署押（含簽名及指印）計67枚，不問屬
    於犯人與否，均應依刑法第219條之規定諭知沒收。
五、應依刑事訴訟法第273條之1第1項、第299條第1項前段，刑
    法第217條、第216條、第210條、第219條、刑法第41條第1
    項前段，刑法施行法第1條之1，判決如主文。
六、如不服本判決，應於收受送達後10日內向本院提出上訴書狀
    ；並應敘述具體理由；其未敘述上訴理由者，應於上訴期間
    屆滿後20日內向本院補提理由書（均須按他造當事人之人數
    附繕本）「切勿逕送上級法院」。
本案經檢察官丙○○到庭執行職務。
中    華    民    國    99    年    3     月    31    日
                  刑事第七庭    法  官  黃賢婷
以上正本證明與原本無異。
                                書記官  江美琪
中    華    民    國    99    年    3     月    31    日
附錄本案論罪科刑法條全文：
中華民國刑法第217條第1項
（偽造印章印文或署押罪）
偽造印章、印文或署押，足以生損害於公眾或他人者，處3年以
下有期徒刑。
中華民國刑法第216條
（行使偽造變造或登載不實之文書罪）
行使第210條至第215條之文書者，依偽造、變造文書或登載不實
事項或使登載不實事項之規定處斷。
中華民國刑法第210條
（偽造變造私文書罪）
偽造、變造私文書，足以生損害於公眾或他人者，處5年以下有
期徒刑。
附表一：
┌──┬─────────────────┬──────────────┐
│編號│偽造署押（含簽名及指印）所在之文書│    偽造署押之內容暨數量    │
├──┼─────────────────┼──────────────┤
│ 1  │權利告知書1份                     │「甲○○」簽名1枚及指印1枚  │
├──┼─────────────────┼──────────────┤
│ 2  │臺中市警察局第二分局96年12月10日下│「甲○○」簽名8枚及指印24枚 │
│    │午12時20分至12時45分訊問（調查）筆│（含騎縫）                  │
│    │錄2份                             │                            │
├──┼─────────────────┼──────────────┤
│ 3  │臺灣臺中地方法院檢察署96年12月10日│「甲○○」簽名1枚           │
│    │下午8時10分訊問筆錄1份            │                            │
├──┼─────────────────┼──────────────┤
│ 4  │甲○○口卡片影本1份               │「甲○○」簽名1枚及指印1枚  │
├──┼─────────────────┼──────────────┤
│ 5  │酒精濃度電腦測試單1份             │「甲○○」簽名1枚及指印1枚  │
├──┼─────────────────┼──────────────┤
│ 6  │於96年12月10日在臺中市警察局第二分│「甲○○」簽名1枚及指印20枚 │
│    │局提供之「甲○○」指紋卡片捺印卡1 │                            │
│    │份                                │                            │
└──┴─────────────────┴──────────────┘
附表二：
┌──┬─────────────────┬──────────────┐
│編號│偽造署押（含簽名及指印）所在之文書│    偽造署押之內容暨數量    │
├──┼─────────────────┼──────────────┤
│ 1  │逮捕通知書2份                     │「甲○○」簽名2枚及指印2枚  │
├──┼─────────────────┼──────────────┤
│ 2  │臺中市警察局中市警交字第GD0000000 │「甲○○」簽名2枚（舉發單為1│
│    │舉發違反道路交通管理事件通知單移送│式3聯，以複寫製作，被告係在 │
│    │聯及複印至其下之存根聯            │第2聯「移送聯」上簽名，故其 │
│    │                                  │下「存根聯」的相同位置上複寫│
│    │                                  │有「甲○○」之簽名）        │
├──┼─────────────────┼──────────────┤
│ 3  │臺中市警察局執行交通違規移置保管車│「甲○○」簽名1枚           │
│    │輛收據存根聯（編號：046473）      │                            │
└──┴─────────────────┴──────────────┘

司法院資訊處製作；財團法人民間司法改革基金會備份。
